【裁判字號】    99,簡抗,5
【裁判日期】    991224
【裁判案由】    遷讓房屋
【裁判全文】
臺灣臺北地方法院民事裁定               99年度簡抗字第5號
抗告人即
上訴人    張珠卿
                    應送達處所  臺北市○○區○○路一段88
相對人即
被上訴人  黃家騁
上列當事人間請求遷讓房屋事件，抗告人對於民國99年3月4日本
院新店簡易庭97年度店簡字第840號裁定提起抗告，本院裁定如
下：
    主      文
原裁定廢棄。
抗告程序費用由相對人負擔。
    理      由
一、按提起第二審上訴，應於第一審判決送達後20日之不變期間
    內為之，此為簡易判決之上訴所準用，民事訴訟法第436 條
    之1第3項、第440條定有明文，最高法院19年度上字第1279
    號判例可資參照。又民事訴訟法第138條所規定之寄存送達
    ，限於不能依同法第136條及第137條規定行送達者，始得為
    之。設其送達之處所，雖原為應受送達人之住居所、事務所
    或營業所而實際上已變更者，該原住居所、事務所或營業所
    ，即非應為送達之處所，最高法院著有64年台抗字第481號
    判例意旨可資參照，亦即縱使對並非應受送達人住居所地為
    寄存送達，仍不生民事訴訟法第138條所規定寄存送達之效
    力，至多僅在應受送達人有實際領取該訴訟文書時，始基於
    同法第136條第1項後段規定發生送達之效力。又依民法第20
    條規定，依一定事實，足認以久住之意思住於一定之地域者
    ，方為設定住所於該地，至於戶籍法所規定之戶籍登記要屬
    行政管理之規定，並非認定住所之唯一標準，關於設籍者之
    住所為何處，仍須依前揭關於住所之規定判斷。
二、本件抗告人即上訴人主張：相對人即被上訴人在台灣台北地
    方法院新店簡易庭98年度店簡字第840號事件之起訴狀中記
    載上告人之住址為「臺北市○○區○○街94號地下室」，抗
    告人自民國78年開始均居住在92號、94號地下室，並未居住
    在臺北市○○區○○街113號戶籍地，在98年度店簡字第840
    號事件進行中，未曾收到調解、開庭通知，也未曾領取宣示
    判決筆錄，直到民事執行處張貼履勘系爭標的執行命令，於
    98年5月26日向民事執行處閱卷，才得知宣示判決筆錄之內
    容，因而誤以為判決已經確定而提起再審之訴，由台灣台北
    地方法院新店簡易庭以98年度店再簡字第1號受理後，於98
    年12月16日駁回再審，理由認為「經查本件再審被告於前訴
    訟事件（按即本院97年度店簡字第840號請求遷讓房屋事件
    ）起訴時，於起訴狀係載明再審原告之住所為『台北市○○
    區○○街94號地下室』，此經本院調取該民事事件卷審核其
    起訴狀之記載無訛。雖嗣後該訴訟事件之調解通知、歷次之
    言詞辯論通知、現場履勘通知及宣示判決筆錄均未向該地址
    送達，而係向再審原告之戶籍地址即『台北市○○區○○街
    113號』為送達，並認於97年9月17日經寄存送達合法而於97
    年11月4日言詞辯論期日准再審被告聲請而為一造辯論判決
    ，並於97年11月11日對再審原告之戶籍址為寄存送達宣示判
    決筆錄，而仍未向該『台北市○○區○○街94號地下室』之
    地址送達，亦有該民事事件卷內之送達回證可稽，惟經本院
    函臺北市政府文山第二分局查明函復，被告（按即再審原告
    ）並無領取97年11月11日寄存該分局萬盛派出所之司法文書
    ，有該分局98年11月23日北市警文二分刑字第09832418800
    號在卷可稽，顯見再審原告原應受送達之處所之『台北市○
    ○區○○街113號』，實際上已變更為『台北市○○區○○
    街94號地下室』，該原住居所、事務所或營業所，即非再審
    原告之應為送達之處所，從而，嗣後該訴訟事件之宣示判決
    筆錄既係向再審原告之戶籍地址為寄存送達，依上開最高法
    院64年台抗字第481號判例意旨，自應於受送達人即再審原
    告實際領取該訴訟文書時始發生送達之效力。惟再審原告並
    無實際領取97年11月11日寄存台北市文山第二分局萬盛派出
    所之司法文書即宣示判決筆錄，是該宣示判決筆錄即未發生
    送達之效力。該宣示判決筆錄既未合法送達，即尚未確定，
    從而，本件再審原告對於尚未確定之判決提起再審之訴，自
    與上開提起再審之訴之規定不符，其再審之訴即非合法。」
    等情作為依據，足見原審判決（新店簡易庭98年度店簡字第
    840號宣示判決筆錄）未經合法送達抗告人，並未確定，而
    原裁定僅以一審判決曾經於97年11月11日寄存於臺北市○○
    區○○街113號，認為抗告人於98年12月15日始提出上訴已
    經逾上訴期間等情，顯然不當。
三、經查，本件相對人於本院97年度店簡字第840號遷讓房屋事
    件起訴時（下稱前訴訟事件），在起訴狀所載抗告人之住所
    即為「臺北市○○區○○街94號地下室」，此經本院調閱該
    民事案卷審核屬實，而嗣後該訴訟事件之調解通知、歷次之
    言詞辯論通知、現場履勘通知及宣示判決筆錄卻均未向該地
    址送達，而僅向抗告人之辦理戶籍登記地址即「臺北市○○
    區○○街113號」為送達，並經於97年9月17日就該址對抗告
    人為寄存送達後，即於97年11月4日言詞辯論期日准相對人
    聲請而為一造辯論判決，該宣示判決筆錄隨即於97年11月11
    日仍僅對抗告人之前開戶籍址為寄存送達，仍無對「臺北市
    ○○區○○街94號地下室」地址為送達之情形，亦有前開民
    事案卷內之送達回證記載內容可稽，而抗告人已否認在97
    年11月間有以「臺北市○○區○○街113號」為其住所之意
    ，並稱其斯時之住所為「臺北市○○區○○街94號地下室」
    ，且參諸前開民事事件審理中，經承辦法官前往「臺北市○
    ○區○○街94號地下室」現場履勘時，雖然抗告人未在場，
    惟該地下室內確有經人放置物品且有掛設蚊帳，可認該址斯
    時應有經人居住使用之情形，亦有該民事案卷所附現場照片
    可稽，抗告人所稱斯時其住在該址一節，即非無可能，而經
    臺北市政府警察局文山第二分局萬盛派出所警員查報「臺北
    市○○區○○街113號」實際居住使用結果，警員亦有訪得
    居住該址之抗告人之弟張建坤表示抗告人確未曾居住該址，
    而僅是借用該址辦理戶籍登記，同街90號住戶范以素亦有陳
    稱抗告人平日係居住在「臺北市○○區○○街94號地下室」
    ，有該局回函暨所附查訪紀錄表二份附卷可稽，益徵抗告人
    所述實際上並未居住在「臺北市○○區○○街113號」而無
    以該址為住所者，應屬可採，在該址並非抗告人住居所之情
    形下，前訴訟判決以該址對抗告人為寄存送達，依前揭規定
    意旨及說明，自不生合法寄存送達之效力；抑且，原審曾於
    98年11月間函詢臺北市政府文山第二分局查明抗告人迄98年
    11月23日前均無領取97年11月11日寄存該分局萬盛派出所之
    司法文書（即前訴訟之宣示判決筆錄），有該分局98年11月
    23日北市警文二分刑字第09832418800號在卷可按，且迄今
    抗告人仍未曾前往領取，亦有本院公務電話紀錄表影本1份
    附卷為憑，足見該宣示判決筆錄迄今仍未合法送達與抗告人
    ，則「判決送達後20日之不變期間」即未開始起算，原法院
    裁定駁回抗告人之上訴，尚非允當，抗告人主張原裁定有誤
    求予廢棄，為有理由，應予准許。
四、據上論結，本件抗告為有理由，依民事訴訟法第436條之1第
    3項、第492條、第95條、第78條，裁定如主文。
中    華    民    國    99    年    12    月    24    日
                  民事第七庭    審判長法  官  陶亞琴
                                      法  官  吳定亞
                                      法  官  蘇嘉豐
以上正本，係照原本作成。
本裁定不得再抗告。
中    華    民    國    99    年    12    月    24    日
                                      書記官  林鈞婷

司法院資訊處製作；財團法人民間司法改革基金會備份。
